【裁判字號】    91,訴,2545
【裁判日期】    920729
【裁判案由】    都市計畫法
【裁判全文】
臺北高等行政法院判決                            九十一年度訴字第二五四五號
                              .
  原      告  甲○○
  訴訟代理人  周金城律師
  被      告  台北市政府
  代  表  人  乙○○（市長）
  訴訟代理人  丙○○
右當事人間因都市計畫法事件，原告不服內政部中華民國九十一年五月二日台內訴字
第○九○○○○九二三六號訴願決定（案號：第0000000000號），提起行
政訴訟。本院判決如左：
    主  文
原告之訴駁回。
訴訟費用由原告負擔。
    事  實
一事實概要：緣原告於台北市○○區○○街五十五巷二十六號一樓建築物（下稱系爭
  建物）開設「幸福大旅社」股份有限公司（下稱幸福大旅社），位於都市計畫第四
  種商業區內，民國（下同）九十年八月十七日經被告所屬警察局萬華分局查獲媒介
  性交易，經查報為「正俗專案」之執行對象，被告所屬警察局乃以九十年八月三十
  一日北市警行字第九○二九九一九六○○號函請被告所屬都市發展局依法卓處，經
  被告審認系爭建築物違規使用為性交易仲介業場所，業已違反都市計畫法第三十五
  條、同法台北市施行細則第十條之一及台北市土地使用分區管制規則第二十四條規
  定，乃依都市計畫法第七十九條，以九十年十月十六日府都一字第九○一六二六○
  七○○號函裁處原告（系爭建物使用人）新台幣（下同）二十萬元罰鍰，並勒令停
  止使用。原告不服，主張警方於九十年八月十七日查獲其員工陳高秀蘭涉嫌從事媒
  介性交易行為，亦僅其個人貪圖私利擅自妄為所致，與該旅社及原告無涉，被告率
  爾推論該旅社即係經營性交易媒介場所，顯有違反證據法則。系爭建築物位於第四
  種商業區，依台北市土地使用分區管制規則第二十四條允許使用為「一般旅館業」
  ，該旅社自始從無變更供作旅館以外其他用途使用，被告嚴重曲解法條本意，援用
  不當法令依據，顯有違依法行政之原則等語，提起訴願，遭決定駁回，遂向本院提
  起行政訴訟。
二兩造聲明：
  (一)原告聲明：訴願決定及原處分均撤銷。
  (二)被告聲明：如主文所示。
三兩造爭點：
  原告主張其僱用之員工陳高秀蘭在幸福大旅社從事媒介性交易行為，係個人行為，
  與該旅社及原告無涉，被告遽認該旅社係經營性交易媒介場所，依違反都市計畫法
  裁處罰鍰並勒令停止使用，有違證據法則，顯有違誤，是否可採？
  (一)原告主張之理由：
    1.查被告於九十年十月十六日，以府都一字第九○一六二六○七○○號函，認定
      原告於系爭建物開設「幸福大旅社」，係位於都市計畫第四種商業區內，經九
      十年八月十七日遭警查獲從事媒介性交易，違規使用為性交易仲介場所，故有
      違反都市計畫法、同法台北市施行細則及台北市土地使用分區管制規則，因而
      援引都市計畫法第七十九條之規定處原告二十萬元罰鍰，並勒令停止使用在案
      。惟原處分之認事用法顯有違誤，難謂允當，原告乃依法向內政部提出訴願，
      又遭決定駁回。關於原告所爭執原處分法條適用理由違誤乙節，訴願決定書卻
      隻字未提，粗糙程度可見一斑，著實更難令人甘服，原告只得循行政訴訟途徑
      尋求救濟。
    2.爭點一：原告是否違規使用系爭建物為性交易仲介場所？
      查系爭建物確屬原告所有，原告並早於五十二年間籌組幸福大旅社股份有限公
      司，於上址開設幸福大旅社，獲准經營旅館業務迄今，而原告身為幸福大旅社
      之負責人，對於系爭建物自然負有保管及合法使用之責，故幸福大旅社對於所
      有任職員工，均嚴令不得從事毒品販售、媒介性交易等非法行為，有幸福大旅
      社與員工間僱傭契約書可稽。詎料，台北市警方於九十年八月十七日，因查獲
      幸福大旅社員工陳高秀蘭，涉嫌從事媒介性交易行為，除由其個人負擔刑事責
      任外，竟株連原告併遭科以行政處罰。惟查，縱本件事實真相確如警方所述，
      亦僅因幸福大旅社不肖員工貪圖私利擅自妄為所致，幸福大旅社乃至於其他員
      工、負責人等，並未涉及任何不法行徑，被告漏未釐清媒介性交易之行為人應
      是陳高秀蘭而非幸福大旅社，其事實認定已有違誤。再者，原處分對於幸福大
      旅社如何違反都市使用分區限制乙節，隻字未提，卻在未進一步確查幸福大旅
      社有違規使用於經營性交易媒介場所之積極證據下，僅以訴外人陳高秀蘭個人
      之違法行為，率爾推論幸福大旅社即係經營性交易媒介之場所，更有違反證據
      法則之失。尤有甚者，訴願決定書就此事實認定及證據法則之違誤，非但未予
      調查釐清，竟以「揆諸首揭法令規定，原處分並無不合，應予以維持。」一語
      含混帶過，一般民眾透過訴願程序尋求救濟之立法美意，已失之殆盡，其決定
      意旨亦顯無可採。
    3.爭點二：處分依據法令之適用妥當與否？
      按都市計畫法第三十五條規定：「商業區為促進商業發展而劃定，其土地及建
      築物之使用，不得有礙商業之便利。」；都市計畫法台北市施行細則第十條之
      一係台北市各使用分區之使用限制規定；台北市土地使用分區管制規則第二十
      四條則是准予使用「第四種商業區」之行業、設施類別。承前所述，原告在系
      爭建物開設幸福大旅社經營旅館業務，並無違反前揭法令情事。蓋幸福大旅社
      所在台北市○○區○○街五十五巷二十六號，屬於台北市第四種商業區，依台
      北市土地使用分區管制規則第二十四條允許使用為「一般旅館業」（第四十一
      組參照），幸福大旅社自始從無變更供作旅館以外其他用途使用之情形；換言
      之，幸福大旅社既依核准範圍經營旅館業務，亦即沒有違反分區使用管制情形
      ，被告嚴重曲解題述法條之立法本旨，援用不當法令依據，自非妥適。
    4.綜上所述，縱訴外人陳高秀蘭因一己私利違法媒介性交易而遭警查獲，應由其
      自負法律責任，尚與幸福大旅社甚至原告無涉。然而，原處分意旨顯係認為：
      一經查獲旅館內有人從事性交易行為，即推論旅館有違反都市使用分區限制，
      進而予以重罰；這樣一來，所有旅館、飯店，上至五星級觀光飯店，下至地區
      賓館，偶有員工甚至皮條客違法媒介色情，飯店本身均有可能遭受株連處罰，
      實令人難以想像。尤有進者，題述處罰法令本有其立法本旨及規範目的，不容
      隨意擴大法律解釋及適用，被告一則未查明媒介性交易之行為人並非原告或幸
      福旅社，其事實認定已有違誤，二則在缺乏積極證據下，穿鑿附會推論幸福大
      旅社違規供作性交易仲介業場所使用，卻仍曲解法令、不當擴大法律解釋，率
      依題述法令科以原告顯失衡平之高額行政罰鍰，並勒令停止使用，對原告殊屬
      不公，原處分及訴願決定顯無維持必要。
  (二)被告主張之理由：
    1.卷查原告實際負責之「幸福大旅社」，位於都市計畫第四種商業區內，未經許
      可，即於系爭建築物內從事媒介性交易，違規使用為性交易仲介場所，案經被
      告所屬警察局於九十年八月三十一日以北市警行字第九○二九九一九六○○號
      函查報在案，按刑事案件移送書及實地檢查紀錄表內容所示：「警方人員於該
      場所實施檢查，於二○一室發現房客周○與大陸來台女子林○從事性交易，據
      房客周○稱係於投宿該二○一房，其櫃台人員高○○介紹大陸女子林○從事性
      交易，雙方言明三千元，又據大陸女子林○供稱係每次應召三千元，實際領得
      一千七百元，其餘交由櫃台人員，再據櫃台人員高○○稱該大陸女子林○係渠
      以電話聯絡應召小姐前來，另現場大陸女子陳○亦是同樣以電話聯絡於二○六
      號房交易完成。」案經櫃台人員高○○、房客周○及大陸女子林○等坦承不諱
      ，錄供在卷並簽章無誤。
    2.次查原告負責之系爭建物，位於都市計畫第四種商業區內，使用組別及使用項
      目，自應符合台北市土地使用分區管制規則第二十四條之規定，然該條文內並
      無規定土地或建築物可允許或附條件允許使用為性交易仲介業場所，故今查獲
      系爭建物內從事媒介性交易，已明顯違反前揭規則之規範。觀諸原告之違法情
      節即已明確，被告援引都市計畫法七十九條之規定，於九十年十月十六日以府
      都一字第九○一六二六○七○○號函，處使用人（原告）二十萬元之罰鍰並勒
      令停止使用，並無違誤。
    3.又查司法院釋字第二七五號解釋意旨：「人民違反法律上之義務而應受行政罰
      之行為，法律無特別規定時，雖不以出於故意為必要，仍須以過失為其責任條
      件。但應受行政罰之行為，僅須違反禁止規定或作為義務，而不以發生損害或
      危險為其要件者，推定為有過失，於行為人不能舉證證明自己無過失時，即應
      受處罰‧‧‧。」，故非原告所述僅以過失為責任條件，於原告不能舉證證明
      自己無過失，即應受處罰。
    4.再查行政機關對人民不履行行政法上義務時，進一步以強制力迫其履行義務或
      督促使其與履行義務同一狀態時，所採取之實力強制方式與強度，均應符合比
      例原則，於能實現義務之方法中選擇對義務人侵害最小之方法實施之，不得逾
      必要之程度。原告使用之系爭建物違反都市計畫法第七十九條中：「違反本法
      或各級政府依本法所發布之命令者」規定，業如前述，依法自應適用該法規予
      以處分之，且為遏止系爭建物繼續供違規使用，暨貫徹都市計畫法規定並保護
      公共利益，端正社會風氣，被告依都市計畫法第七十九條規定，於行政裁量範
      圍內，以九十年十月十六日府都一字第九○一六二六○七○○號函處使用人二
      十萬元罰鍰並勒令停止使用，並副知建物所有權人督促改進，核與比例原則相
      符。
    5.末查系爭建物內「幸福大旅社」之負責人為原告本人並無疑義，負責人對於其
      使用之建築物應負保管及合法使用之責，雖原告雇用高女管理旅社，並由高女
      媒介不法行為，惟並不影響其為實際負責人之事實。
    理  由
一按「商業區為促進商業發展而劃定，其土地及建築物之使用，不得有礙商業之便利
  。」、「都市計畫範圍內土地或建築物之使用，或從事建造、採取土石、變更地形
  ，違反本法或各級政府依本法所發布之命令者，處其土地或建築物所有權人、使用
  人或管理人六萬元以上三十萬元以下罰鍰，並勒令拆除、改建、停止使用或恢復原
  狀。不拆除、改建、停止使用或恢復原狀者，得按次處罰，並停止供水、供電、封
  閉、強制拆除或採取其他恢復原狀之措施，其費用由土地或建築物所有權人、使用
  人或管理人負擔。」、「前條各使用分區使用限制如左‧‧‧二、商業區：以建築
  商場（店）及工商業使用之建築物為主，不得為有礙商業之便利、發展或妨礙公共
  安全、衛生之使用。‧‧‧」、「本府得依本法第三十二條第二項規定將使用分區
  內建築物及土地之使用再予劃分不同程度之使用管制，並另訂土地使用分區管制規
  則管理。」、「在第四種商業區內得為左列規定之使用：一、允許使用（一）第二
  組：多戶住宅。‧‧‧。（三二）第五十一組：公害最輕微之工業。二、附條件允
  許使用（一）第七組：醫療保健服務業之精神病院。‧‧‧。（六）第五十二組：
  公害較輕微之工業。」分別為都市計畫法第三十五條、第七十九條第一項及同法台
  北市施行細則第十條之一第二款、第二十六條、台北市土地使用分區管制規則第二
  十四條所明定。又「人民違反法律上之義務而應受行政罰之行為，法律無特別規定
  時，雖不以出於故意為必要，仍須以過失為其責任條件。但應受行政罰之行為，僅
  須違反禁止規定或作為義務，而不以發生損害或危險為其要件者，推定為有過失，
  於行為人不能舉證證明自己無過失時，即應受處罰‧‧‧。」司法院釋字第二七五
  號解釋有案。
二本件原告於系爭建物開設「幸福大旅社」，位於都市計畫第四種商業區內，九十年
  八月十七日經被告所屬警察局萬華分局查獲媒介性交易，經查報為「正俗專案」之
  執行對象，被告所屬警察局乃函請被告所屬都市發展局依法卓處，經被告審認系爭
  建築物違規使用為性交易仲介業場所，業已違反都市計畫法，乃裁處原告（系爭建
  物使用人）二十萬元罰鍰，並勒令停止使用。原告不服，提起訴願，遭決定駁回，
  復起訴主張其僱用之員工陳高秀蘭在幸福大旅社從事媒介性交易行為，係個人行為
  ，與該旅社及原告無涉，被告遽認該旅社係經營性交易媒介場所，依違反都市計畫
  法裁處罰鍰並勒令停止使用，有違證據法則，顯有違誤，詳如其起訴狀事實欄所載
  理由等語。
三查原告於都市計畫第四種商業區內之系爭建物開設幸福大旅社，九十年八月十七日
  經警查獲媒介性交易，有臨檢紀錄表、偵訊筆錄、刑事案件移送書等附原處分卷可
  稽，並經查報為「正俗專案」之執行對象，台北市政府警察局乃以九十年八月三十
  一日北市警行字第九○二九九一九六○○號函請被告所屬都市發展局依法查處，經
  被告審查認定系爭建物違規使用為性交易仲介業場所，乃對系爭建物使用人即原告
  處二十萬元罰鍰，並勒令停止使用，揆諸首揭規定說明，自無不合。至於原告訴稱
  ：其僱用之員工陳高秀蘭在幸福大旅社從事媒介性交易行為，係個人行為，與該旅
  社及原告無涉乙節，查原告既為系爭建物內幸福大旅社之負責人，對系爭建物應負
  保管及合法使用之責，又陳高秀蘭為原告僱用之員工，從事旅社服務生兼櫃工作
  ，原告亦負有選任、監督之責，陳高秀蘭在幸福大旅社從事營利媒介性交易行為，
  將系爭建物違規使用為性交易仲介業場所，原告難辭過失之責。又原告訴稱：幸福
  大旅社資本額僅十萬元，本件被告竟裁處二十萬元，有違比例原則乙節。查幸福大
  旅社係於五十二年五月核准設立，當時登記資本額為十萬元，惟時經近四十年，經
  濟已有很大進步，被告為遏止系爭建物繼續供違規使用，貫徹都市計畫法之立法意
  旨，酌情裁處二十萬元，並勒令停止使用，核與比例原則無違，原告所訴各節，均
  不足採。
四綜上說明，本件被告對原告之處分，認事用法，俱無違誤，訴願決定，予以維持，
  亦無不合，原告起訴意旨，非有理由，應予駁回。
五據上論結，本件原告之訴為無理由，依行政訴訟法第九十八條第三項前段，判決如
  主文。
中      華      民      國    九十二    年      七      月    二十九    日
                            臺 北 高 等 行 政 法 院  第 一 庭
                                           審 判 長  法    官  王立杰
                                                     法    官  王碧芳
                                                     法    官  黃本仁
右為正本係照原本作成。
如不服本判決，應於送達後二十日內，向本院提出上訴狀並表明上訴理由，如於本判
決宣示後送達前提起上訴者，應於判決送達後二十日內補提上訴理由書（須按他造人
數附繕本）。
中      華      民      國    九十二    年      七      月    三十一    日
                                                     書 記 官  姚國華


司法院資訊處製作；財團法人民間司法改革基金會備份。
